臺灣高雄地方法院民事判決　　　　　　　100年度訴字第325號
原　　　告　吳映心
訴訟代理人　周村來律師
複代理人　　洪郁婷律師
訴訟代理人　周元培律師
被　　　告　歐東福
上列當事人間請求返還借款事件，本院於民國100 年11月22日言
詞辯論終結，判決如下：
    主  文
被告應給付原告新臺幣玖拾柒萬玖仟肆佰貳拾捌元，及自民國九
十九年十二月三日起至清償日止，按週年利率百分之五計算之利
息。
原告其餘之訴駁回。
訴訟費用由被告負擔百分之四十七，餘由原告負擔。
本判決第一項於原告以新台幣參拾貳萬陸仟元供擔保後得假執行
；但被告以新臺幣玖拾柒萬玖仟肆佰貳拾捌元預供擔保後，得免
為假執行。
原告其餘假執行之聲請駁回。
    事實及理由
一、按訴狀送達後，原告不得將原訴變更或追加他訴，但減縮應
    受判決事項之聲明者，不在此限，民事訴訟法第255 條第1
    項第3 款定有明文。本件原告起訴時原係請求被告應給付原
    告新臺幣（下同）2,364,395 元，及自起訴狀送達翌日起算
    之法定遲延利息，嗣於訴狀送達被告後，先於民國99年12月
    30日具狀變更為被告應給付原告2,139,756 元，及自起訴狀
    送達翌日起算之法定遲延利息（見本院卷一第94頁），再於
    100 年7 月29日具狀變更為被告應給付原告2,065,655 元，
    及自起訴狀送達翌日起算之法定遲延利息（見本院卷一第27
    8 頁），核均係減縮應受判決事項聲明，與上開規定相符，
    應予准許。
二、原告起訴主張：兩造均係宏泰人壽保險股份有限公司（下稱
    宏泰人壽）之保險業務員，並同屬正修技術學院在職班同學
    及中山法律學會社團會員。被告自91年8 月25日起陸續簽發
    如附表編號1 至編號6 所示之本票向伊借款，合計借款255,
    839 元；另被告自94年4 月25日起至97年2 月22日止陸續向
    伊借款，伊乃先後簽發如附表編號7 至編號22所示之支票共
    16紙予被告，面額合計1,113,053 元；又被告自97年10月20
    日起陸續向伊借款如附表編號23至25所示之款項，合計借款
    770,864 元。被告總計向伊借款2,065,655 元（下稱系爭借
    款），迄今仍未清償，經伊屢次催討，被告均置之不理，伊
    基於同事情誼，並未與被告約定利息及還款期限，併以本件
    起訴狀繕本送達為要求被告應為清償之意思表示。為此，爰
    本於消費借貸之法律關係，提起本件訴訟等語。並聲明：(一)
    被告應給付原告2,065,655 元，及自起訴狀繕本送達之翌日
    起至清償之日止，按週年利率5%計算之利息。(二)願供擔保，
    請准宣告假執行。
三、被告則以：兩造均任職於宏泰人壽，原告係擔任處經理，伊
    則擔任區經理，兩造交情甚篤，兩造間常有金錢借款往來關
    係，且原告亦曾贈與金錢予伊。其中如附表編號1 至編號19
    所示款項均係伊向原告借款支付保險費，伊已返還前開借款
    ；而編號20至編號23及編號25所示款項係原告贈與伊，並非
    借款；編號24所示款項，係原告向伊借款，伊於98年9 月17
    日匯款27萬元至原告帳戶內，嗣原告於同年10月20日匯款25
    2,098 元用以償還上開欠款，伊並未積欠原告任何款項。又
    原告曾於94年4 月12日向伊借款2 萬元、同年4 月18日向伊
    借款8 萬5 千元、同年6 月1 日向伊借款12萬元、同年6 月
    29日向伊借款10萬元、96年1 月8 日向伊借款5 萬元、97年2
    月5 日向伊借款1 萬元，原告合計向伊借款38萬5 千元；另
    原告尚積欠伊承攬報酬112,108 元尚未給付，原告共積欠伊
    497,108 元，被告自得以前開金額與原告主張之借款抵銷等
    語，資為抗辯。並聲明：(一)原告之訴駁回。(二)如受不利判決
    ，願供擔保，請准宣告假執行。
四、兩造不爭執事項：
  (一)被告曾開立如附表編號1 至編號6 所示之本票向原告借款。
  (二)原告曾向被告借款，原告並開立如附表編號7 至編號19所示
    之支票予被告。
  (三)原告先後以匯款方式，匯款如附表編號20至編號25所示之款
    項予被告。
五、本件之爭點：
  (一)附表編號1 至編號19所示借款，被告是否業已清償？
  (二)附表編號20至編號23、編號25所示匯款，係被告向原告借用
    之款項？或原告贈與被告？
  (三)原告於98年10月20日匯款252,098 元予被告（如附表編號24
    ），係被告向原告借用之款項？或係原告用以清償其對被告
    之借款？
  (四)原告是否積欠被告借款38萬5 千元，及承攬報酬112,108 元
    ？被告以前開債權497,108 元主張抵銷，有無理由？
六、得心證之理由：
  (一)按稱消費借貸者，謂當事人一方移轉金錢或其他代替物之所
    有權於他方，而約定他方以種類、品質、數量相同之物返還
    之契約；借用人應於約定期限內，返還與借用物種類、品質
    、數量相同之物，民法第474 條第1 項、第478 條前段定有
    明文。則按稱消費借貸者，於當事人間必本於借貸之意思合
    致，而有移轉金錢或其他代替物之所有權於他方之行為，始
    得當之。是以消費借貸，因交付金錢之原因多端，除有金錢
    之交付外，尚須本於借貸之意思而為交付，方克成立。倘當
    事人主張與他方有消費借貸關係存在者，自應就該借貸意思
    互相表示合致及借款業已交付之事實，均負舉證之責任，其
    僅證明有金錢之交付，未能證明借貸意思表示合致者，仍不
    能認為有該借貸關係存在（最高法院98年度台上字第1045號
    判決參照）。又請求履行債務之訴，一造就其所主張債權發
    生原因之事實，固有舉證之責任，若對造自認此項事實而主
    張該債權已因清償而消滅，則清償之事實，應由對造負舉證
    之責任（最高法院28年上字第1920號判例可參）。再者，消
    費借貸之借用人主張借款業已清償，而貸與人主張借用人此
    項清償之款項，係屬另筆債務，並非係爭借款者，依舉證責
    任分配之原則，應由貸與人就另筆債務之存在負舉證責任（
    最高法院73年度台上字第2383號判決參照）。經查：
    1.附表編號1至編號19部分：
      (1)原告主張：被告曾開立附表編號1 至編號6 所示之本票
        向原告借款255,839 元；原告另開立附表編號7 至編號
        19所示之支票予被告，被告以上開方式向原告借款合計
        1,113,053 元，用以支付保險費等節，為被告所不爭執
        ，復有本票6 紙及支票16紙在卷可稽（見本院卷一第原
        審卷第6 至27頁），均堪信為真實。
      (2)附表編號1 至10、編號12、13、15、17、18所示之款項
        ，被告自認係屬借款，並辯稱已因清償而消滅，惟被告
        並未就清償之事實舉證以實其說，且原告亦否認被告已
        清償前開借款，則被告辯稱前開借款已清償乙節，尚難
        採信。是原告請求被告返還前開款項，即屬有據。
      (3)附表編號11所示款項，被告自認係借款，惟辯稱已因清
        償而消滅，並提出收據及存摺影本為證（見本院卷一第
        53頁、本院卷二第116 至123 頁），又前開收據載明：
        「代墊保費100,000 元、世界大會成都42,000元、77樓
        15 ,000 元、7 月薪水5,130 元，合計162,130 元」，
        並經原告簽收無訛，且觀以前開收據，整張收據墨色及
        書寫痕跡判斷，應係同時所作成，難認係嗣後臨訟所偽
        造或變照，有收據原本在卷可佐（見本院卷第53頁），
        則原告主張該收據係被告所變造，尚屬無據，是被告辯
        稱前開款項已清償完畢乙節，應屬可信，原告請求被告
        返還該款項，即屬無據。
      (4)附表編號14所示之款項，被告自認係借款，惟辯稱已因
        清償而消滅，並提出書據為證（見本院卷一第236 至23
        7 頁），惟觀以前開書據記載之內容，並無隻字片語提
        及被告已清償該借款之事，且原告亦否認被告已清償該
        借款，則被告辯稱該借款已清償乙節，難以憑採，原告
        請求被告返還前開款項，即屬有據。
      (5)附表編號16所示款項，被告自認係借款，惟辯稱已因清
        償而消滅，並提出書據為證（見本院卷一第259 頁），
        觀以前開書據載明；「給映心（即原告）16,210＋15,3
        63＝31,573元，映心9/26收訖」，並說明保費15,363元
        之計算方式，是被告辯稱前開款項已清償完畢乙節，應
        屬可信，原告請求被告返還前開款項，即屬無據。至前
        開書據，雖係由被告將原本獨立兩張書據黏貼而成，為
        被告所不爭執，惟被告僅係為清楚說明兩張書據之關聯
        性，俾法院明暸借款清償之始末，而為該黏貼之行為，
        前開黏貼方式並不影響記載內容之真正及效力，原告主
        張該書據係屬變造云云，難以採信。
      (6)附表編號19所示款項，被告自認係借款，惟辯稱已因清
        償而消滅，並提出書據為證（見本院卷一第260 頁），
        前開書據載明；「歐（即原告）給吳（即原告）200,00
        0 」，原告並不否認被告確曾清償20萬元，惟原告未能
        舉證證明其對被告尚有該債權存在，被告係用以清償該
        筆債務，則揆諸前開最高法院見解，被告辯稱前開款項
        已清償完畢乙節，應屬可信，原告請求被告返還前開款
        項，即屬無據。
    2.附表編號20至22部分：按當事人主張之事實，經他造於準
      備書狀內或言詞辯論時或在受命法官、受託法官前自認者
      ，無庸舉證。自認之撤銷，除別有規定外，以自認人能證
      明與事實不符或經他造同意者，始得為之，民事訴訟法第
      279 條第1 項、第3 項定有明文。查被告於99年11月16日
      具狀辯稱前開款項均屬借款，惟均已清償，並提出存入憑
      條、支票及送金單為證（見本院卷一第58頁，即本院卷一
      第50頁所示編號17至19借款），嗣於本院100 年6 月7 日
      言詞辯論時改稱前開款項均屬贈與，惟無法提出證據證明
      （見本院卷一第220 頁，即該日筆錄所稱編號21至編號23
      所示借款），被告已自認前開款項係屬借款，惟並未舉證
      該自認與事實不符，且原告亦不同意被告撤銷該自認（見
      本院卷二第68頁以下），則被告嗣後改稱前開款項係屬贈
      與，非屬借款乙節，洵屬無據；又被告無法舉證證明已清
      償前開款項，且原告亦否認被告已清償該借款，則被告辯
      稱該借款已清償乙節，難以憑採，原告請求被告返還前開
      款項，即屬有據。
    3.附表編號23至25部分：
      (1)編號23、24部分：被告先於99年11月16日具狀辯稱前開
        款項分別係因伊曾於96年7 月31日貸與原告50萬元、98
        年9 月17日貸與原告27萬元，原告乃分別於97年10月28
        日返還498,766 元、98年10月20日返還252,098 元，並
        提出匯款回條及存入憑條為證（見本院卷一第59至61頁
        ），嗣於本院100 年6 月7 日言詞辯論時改稱：前開款
        項均屬贈與等語（見本院卷一第221 頁，即該日筆錄所
        稱編號24、編號25），被告就前開款項係屬原告返還被
        告之欠款或係贈與，前後辯詞雖不一致，惟被告始終均
        否認原告係基於消費借貸關係而交付前開款項，則按金
        錢交付之原因甚夥，或係基於贈與契約、給付買賣價金
        、清償借款、返還寄託款項、給付委任報酬等諸多原因
        ，尚難僅憑原告提出之取款憑條及存入憑條（見本院卷
        第27至28頁），即認原告係基於消費借貸關係而交付前
        開款項，據而認兩造間確有金錢借貸關係存在。是以，
        前開單據雖能證明原告確有金錢交付之事實，惟原告未
        能就交付該款項係基於消費借貸合意之原因關係舉證以
        實其說，則原告主張如附表編號23、24所示之款項，係
        基於消費借貸關係而交付，請求被告如數給付云云，即
        難憑採。
      (2)編號25部分：原告固提出存款憑條1 紙（見本院卷一第
        29頁），證明其於99年5 月31日匯款2 萬元至被告帳戶
        內，被告則辯稱前開款項係原告所贈與，否認原告係基
        於消費借貸關係而交付前開款項等語，按金錢交付之原
        因甚夥，尚難僅憑原告提出之存款憑條，即認原告係基
        於消費借貸關係而交付前開款項，據而認兩造間確有金
        錢借貸關係存在。是以，前開單據雖能證明原告確有金
        錢交付之事實，惟原告未能就交付該款項係基於消費借
        貸合意之原因關係舉證以實其說，則原告主張如附表編
        號25所示之款項，係基於消費借貸關係而交付，請求被
        告如數給付云云，尚難憑採。
    4.綜上，原告請求被告給付附表編號1 至10、編號12至15、
      編號17至18，及編號20至22所示款項合計979,428 元，即
      屬有據，應予准許。至原告請求被告給付附表編號11、16
      、19、23至25所示款項合計1,086,227 元，即屬無據，應
      予駁回。
  (二)原告是否積欠被告借款38萬5 千元，及承攬報酬112,108 元
    ？被告以前開債權497,108 元主張抵銷，有無理由？
    1.被告辯稱：原告曾於94年4 月12日向伊借款2 萬元、同年
      4 月18日向伊借款8 萬5 千元、同年6 月1 日向伊借款12
      萬元、同年6 月29日向伊借款10萬元、96年1 月8 日向伊
      借款5 萬元、97年2 月5 日向伊借款1 萬元，原告合計向
      伊借款38萬5 千元等語，並提出存入憑條、送款單存根、
      存入憑條存根等單據（見本院卷一第47至50頁），以證明
      其曾交付被告38萬5 千元，被告則否認原告係基於消費借
      貸關係而交付前開款項等語，惟按金錢交付之原因甚夥，
      尚難僅憑被告提出之前開單據，即認被告係基於消費借貸
      關係而交付前開款項，據而認兩造間確有金錢借貸關係存
      在。是以，前開單據雖能證明被告確有金錢交付之事實，
      惟被告未能就交付該款項係基於消費借貸合意之原因關係
      舉證以實其說，則被告主張以前揭借款主張抵銷云云，洵
      屬無據。
    2.被告抗辯原告尚積欠伊承攬報酬二筆，分別為47,650元、
      64,458元，合計112,108 元，並提出業據報酬表為證（見
      本院卷二第51至52頁），惟原告已交付前開報酬64,458元
      ，為被告所不爭執（見本院卷二第113 頁），復有經被告
      簽名確認之業務報酬表在卷可佐（見本院卷二第106 頁）
      則被告以該承攬報酬主張抵銷，洵屬無據。又承攬報酬47
      ,650元部分，原告主張已交付被告，並提出經被告簽名確
      認之業務報酬表為證（見本院卷二第104 頁），被告則稱
      看起來像他的簽名，但已經經過很多年，不能確認係其所
      簽等語（見本院卷二第111 、113 頁），本院審酌前開2
      份業務報酬表上被告之簽名，無論結構佈局運筆、態勢神
      韻及書寫習慣（包括起筆、收筆、連筆、筆力、筆速及筆
      序等筆劃細微特徵）均極類似，應係出於同一人之簽名，
      又其中報酬64,458元部分之簽名係被告所為，業如前述，
      已足認後者之簽名亦係被告所親簽；再酌以被告於本院審
      理時先否認已收受全部報酬，並否認前開2 份業務報酬表
      簽名之真正，經本院詢問後，則改稱前者之簽名為真正，
      後者之簽名因時間久遠，無法確認係其簽名等語，被告顯
      係空言否認後者簽名之真正，要無疑義，則原告既已交付
      前開承攬報酬112, 108元，被告以前開款項主張抵銷，要
      屬無據。
  (三)末按給付無確定期限者，債務人於債權人得請求給付時，經
    其催告而未為給付，自受催告時起，負遲延責任。其經債權
    人起訴而送達訴狀，或依督促程序送達支付命令，或為其他
    相類之行為者，與催告有同一之效力；遲延之債務，以支付
    金錢為標的者，債權人得請求依法定利率計算之遲延利息；
    應付利息之債務，其利率未經約定，亦無法律可據者，週年
    利率為5%，民法第229 條第2 項、第233 條第1 項前段及第
    203 條分別定有明文。又民法第478 條規定消費借貸未定返
    還期限者，借用人得隨時返還，貸與人亦得定1 個月以上之
    相當期限催告返還。所謂貸與人得定1 個月以上之相當期限
    催告返還，非謂貸與人之催告必須定有期限，祇須貸與人有
    催告之事實，而催告後已逾1 個月以上相當期限者，即認借
    用人有返還借用物之義務（最高法院73年度台抗字第413 號
    判例參照）。經查：本件起訴狀繕本已於99年11月2 日送達
    被告，有送達達書附卷可稽（見本院卷一第39頁）。揆諸前
    揭說明，原告得請求自99年12月3 日起至清償日止，按週年
    利率5%計算之利息。
七、綜上所述，原告本於消費借貸之法律關係，請求被告給付97
    9,428 元，及自99年12月3 日起至清償日止，按週年利率5%
    計算利息，為有理由，應予准許，逾此範圍之請求，為無理
    由，應予駁回。
八、兩造均陳明願供擔保，聲請宣告假執行或免為假執行，經核
    原告勝訴部份，合於法律規定，爰分別酌定相當之擔保金額
    宣告之；至原告其餘假執行之聲請，因訴之駁回而失所依據
    ，應併予駁回。
九、本件為判決基礎之事證已臻明確，兩造所為之其他主張、陳
    述並所提之證據，經審酌後，認均與本件之結論無礙，不再
    一一論述，併予敘明。
十、據上論結：本件原告之訴為一部有理由、一部無理由，依民
    事訴訟法第79條、第390 條第2 項、第392 條第2 項，判決
    如主文。
中    華    民    國   100    年    12    月    21    日
                  民事第二庭  法  官  洪能超
正本係照原本作成。
如不服本判決，應於送達後20日內，向本院提出上訴狀並表明上
訴理由，如於本判決宣示後送達前提起上訴者，應於判決送達後
10日內補提上訴理由書（須附繕本），如委任律師提起上訴，應
一併繳納上訴審裁判費。
中    華    民    國   100    年    12    月    21    日
                              書記官  火秋予
附表：
 ┌──┬────┬─────┬─────┬────┬────┬─────┐
 │編號│借款日  │給付方式  │票據號碼  │受款人  │銀行名稱│借款金額  │
 ├──┼────┼─────┼─────┼────┼────┼─────┤
 │ 1  │91.8.25 │   本票   │301492    │        │        │   28,850 │
 ├──┼────┼─────┼─────┼────┼────┼─────┤
 │ 2  │91.9.26 │   本票   │301493    │        │        │   17,317 │
 ├──┼────┼─────┼─────┼────┼────┼─────┤
 │ 3  │91.10.1 │   本票   │301494    │        │        │   27,803 │
 ├──┼────┼─────┼─────┼────┼────┼─────┤
 │ 4  │97.10.21│   本票   │260049    │        │        │   50,000 │
 ├──┼────┼─────┼─────┼────┼────┼─────┤
 │ 5  │97.11.17│   本票   │260050    │        │        │   30,000 │
 ├──┼────┼─────┼─────┼────┼────┼─────┤
 │ 6  │97.12.1 │   本票   │301496    │        │        │  101,869 │
 ├──┼────┼─────┼─────┼────┼────┼─────┤
 │ 7  │94.4.25 │   支票   │AH0000000 │   無   │  安泰  │   30,000 │
 ├──┼────┼─────┼─────┼────┼────┼─────┤
 │ 8  │94.6.25 │   支票   │AH0000000 │   無   │  安泰  │   20,000 │
 ├──┼────┼─────┼─────┼────┼────┼─────┤
 │ 9  │94.8.25 │   支票   │AH0000000 │宏泰人壽│  安泰  │   46,750 │
 ├──┼────┼─────┼─────┼────┼────┼─────┤
 │ 10 │95.7.3  │   支票   │AH0000000 │宏泰人壽│  安泰  │  101,757 │
 ├──┼────┼─────┼─────┼────┼────┼─────┤
 │ 11 │95.7.26 │   支票   │AH0000000 │宏泰人壽│  安泰  │  100,000 │
 ├──┼────┼─────┼─────┼────┼────┼─────┤
 │ 12 │95.9.15 │   支票   │AH0000000 │宏泰人壽│  安泰  │   14,672 │
 ├──┼────┼─────┼─────┼────┼────┼─────┤
 │ 13 │95.9.15 │   支票   │AH0000000 │宏泰人壽│  安泰  │   13,639 │
 ├──┼────┼─────┼─────┼────┼────┼─────┤
 │ 14 │95.12.25│   支票   │AH0000000 │宏泰人壽│  安泰  │  200,000 │
 ├──┼────┼─────┼─────┼────┼────┼─────┤
 │ 15 │96.5.20 │   支票   │AH0000000 │三商美邦│  安泰  │   44,710 │
 ├──┼────┼─────┼─────┼────┼────┼─────┤
 │ 16 │96.8.31 │   支票   │AH0000000 │宏泰人壽│  安泰  │   15,363 │
 ├──┼────┼─────┼─────┼────┼────┼─────┤
 │ 17 │96.11.20│   支票   │AH0000000 │宏泰人壽│  安泰  │   18,935 │
 ├──┼────┼─────┼─────┼────┼────┼─────┤
 │ 18 │96.11.25│   支票   │AH0000000 │宏泰人壽│  安泰  │   33,126 │
 ├──┼────┼─────┼─────┼────┼────┼─────┤
 │ 19 │96.12.25│   支票   │AH0000000 │宏泰人壽│  安泰  │  200,000 │
 ├──┼────┼─────┼─────┼────┼────┼─────┤
 │ 20 │97.2.6  │   支票   │AH0000000 │宏泰人壽│  安泰  │   50,000 │
 ├──┼────┼─────┼─────┼────┼────┼─────┤
 │ 21 │97.2.15 │   支票   │AH0000000 │ 歐東福 │  安泰  │  100,000 │
 ├──┼────┼─────┼─────┼────┼────┼─────┤
 │ 22 │97.2.22 │   支票   │AH0000000 │ 歐東福 │  安泰  │   50,000 │
 ├──┼────┼─────┼─────┼────┼────┼─────┤
 │ 23 │97.10.28│   匯款   │          │ 歐東福 │  安泰  │  498,766 │
 ├──┼────┼─────┼─────┼────┼────┼─────┤
 │ 24 │98.10.30│   匯款   │          │ 歐東福 │  安泰  │  252,098 │
 ├──┼────┼─────┼─────┼────┼────┼─────┤
 │ 25 │99.5.31 │   匯款   │          │ 歐東福 │  玉山  │   20,000 │
 ├──┴────┴─────┴─────┴────┴────┼─────┤
 │合計                                                      │2,065,655 │
 └─────────────────────────────┴─────┘